【裁判字號】    99,易,557
【裁判日期】    991231
【裁判案由】    詐欺
【裁判全文】
臺灣基隆地方法院刑事判決               99年度易字第557號
公  訴  人  臺灣基隆地方法院檢察署檢察官
被      告  辜政翰
上列被告因詐欺案件，經檢察官提起公訴（99年度偵字第3801
號），本院判決如下：
    主  文
辜政翰無罪。
    理  由
一、公訴意旨略以：被告辜政翰可預見金融機構帳戶係個人理財
    之重要工具，為個人財產、信用之重要表徵，如交予他人使
    用，有供作財產犯罪用途之可能，竟仍基於縱使他人使用其
    所交付之帳戶提款卡等物以詐欺取財，仍不違反其本意之幫
    助詐欺取財之不確定故意，於民國99年6 月2 日下午4 時許
    ，在基隆市火車站前之統一便利商店前，將其甫於同日申請
    之第一商業銀行哨船頭分行帳號00000000000 號帳戶（下稱
    系爭帳戶）之存摺封面影本、提款卡及密碼，交付真實姓名
    年籍均不詳之某成年男子，任該男子及其所屬之詐欺集團使
    用。嗣該詐欺集團成年成員共同基於意圖為自己不法所有之
    犯意聯絡，由某真實姓名年籍均不詳之成年詐欺集團成員，
    於同年6 月2 日打電話向告訴人即被害人林巧婷自稱為雅虎
    奇摩拍賣會計部人員，以林巧婷先前在網路上購物時帳戶遭
    誤設每月定期扣款為由，使林巧婷信以為真，而陷於錯誤，
    遂依該不詳之成年詐欺集團成員指示，於同日接續匯款新臺
    幣（下同）97,000元、1,000 元、1,000 元、95,000元至系
    爭帳戶內，旋遭提領一空，嗣林巧婷發覺受騙而報警，始為
    警循線查獲上情，因認被告涉犯刑法第30條第1 項、第339
    條第1 項之幫助詐欺取財罪嫌。
二、按犯罪事實應依證據認定之，無證據不得認定犯罪事實；又
    不能證明被告犯罪者應諭知無罪之判決，刑事訴訟法第154
    條第2 項、第301 條第1 項前段分別定有明文。復按事實之
    認定，應憑證據，如未能發現相當證據，或證據不足以證明
    ，自不能以推測或擬制之方法，以為裁判基礎；又認定犯罪
    事實所憑之證據，雖不以直接證據為限，間接證據亦包括在
    內，然而無論直接或間接證據，其為訴訟上之證明，須於通
    常一般之人均不致有所懷疑，而得確信其為真實之程度者，
    始得據為有罪之認定。再按刑事訴訟法第161 條已於91 年2
    月8 日修正公布，其第1 項規定：檢察官就被告犯罪事實，
    應負舉證責任，並指出證明之方法。因此，檢察官對於起訴
    之犯罪事實，應負提出證據及說服法院之實質舉證責任。倘
    其所提出之證據，不足為被告有罪之積極證明，或其指出證
    明之方法，無從說服法院以形成被告有罪之心證，基於無罪
    推定之原則，自應為被告無罪判決之諭知。末按刑法關於犯
    罪之故意，係採希望主義，不但直接故意，須犯人對於構成
    犯罪之事實具備明知及有意使其發生之兩個要件，即間接故
    意，亦須犯人對於構成犯罪之事實預見其發生，且其發生不
    違背犯人本意始成立（最高法院40年台上字第86號、76年台
    上字第4986號、92年台上字第128 號、22年上字第4229號判
    例意旨參照）。
三、按被告以外之人於審判外之陳述，雖不符前四條之規定，而
    經當事人於審判程序同意作為證據，法院審酌該言詞陳述或
    書面陳述作成時之情況，認為適當者，亦得為證據。當事人
    、代理人或辯護人於法院調查證據時，知有第159 條第1 項
    不得為證據之情形，而未於言詞辯論終結前聲明異議者，視
    為有前項之同意。刑事訴訟法第159 條之5 定有明文。經查
    ，本件判決以下所引用被告以外之人於審判外之言詞或書面
    陳述，性質上雖屬傳聞證據，惟經本院審理時予以提示並告
    以要旨，公訴人及被告均未於言詞辯論終結前聲明異議，依
    刑事訴訟法第159 條之5 規定，自應例外賦予其證據適格之
    地位，而認其具有證據能力。
四、本件公訴人認被告辜政翰涉犯刑法第30條第1 項前段、第33
    9 條第1 項幫助詐欺取財罪嫌，主要係以被告之供述、證人
    即被害人林巧婷之證言（見偵卷第17-18 頁）、系爭帳戶開
    戶相關資料（第一銀行各類存款開戶暨往來業務項目申請書
    、印鑑卡、被告之國民身分證影本、第一商業銀行未登摺帳
    項查詢清單，以上見偵卷第19-21 頁）、被害人林巧婷匯款
    之第一銀行自動櫃員機交易明細表影本3紙（見偵卷第40 頁
    ）等為其主要論據。訊據被告固坦承於99年6月2日下午4 時
    許，在基隆市火車站前之漢堡王餐廳門口，將系爭帳戶之存
    摺封面影本、提款卡及密碼，交予真實姓名不詳自稱係林經
    理特助之成年男子，然堅詞否認有何幫助詐欺取財之犯意，
    辯稱：我因看報紙撥打「0000000000」、「0000000000」行
    動電話應徵工作，自稱林經理之人告以其等係八大行業，我
    所應徵的是載送小姐的工作，並要我提供金融機構之提款卡
    及密碼，以供客人將交易款項存入，並保障我及小姐的安全
    ，我因急於找工作，所以於99年6月2日至第一銀行哨船頭分
    行開立系爭帳戶，並於當日在在基隆市火車站前之漢堡王餐
    廳門口，將系爭帳戶之存摺封面影本、提款卡及密碼，交予
    真實姓名不詳自稱係林經理特助之成年男子，我不疑有他，
    系爭帳戶資料經取走後，我一直未接獲工作之通知，99年6
    月3 日打電話聯絡，對方又一直推託，此時我才懷疑對方是
    否要詐騙系爭帳戶資料，為能取回交出之系爭帳戶資料，我
    立即於當日前往第一銀行哨船頭分行，辦理掛失手續，豈料
    ，尚未完成掛失手續，基隆市警察局第二分局信六路派出所
    員警即到場，通知系爭帳戶遭詐騙集團利用作為詐欺款項之
    入帳帳戶，要我配合至信六路派出所接受詢問，其實不知該
    自稱林經理之人嗣後將系爭帳戶資料作為詐騙他人之工具，
    其係遭受詐騙而交付系爭帳戶資料，並無幫詐騙集團詐取他
    人財物之故意等語。經查：
  (一)系爭帳戶為被告親自於99年6 月2 日開立，同日下午4 時許
    ，被告在基隆市火車站前之漢堡王餐廳門口，將系爭帳戶之
    存摺封面影本、提款卡及密碼，交予真實姓名不詳自稱係林
    經理特助之成年男子，嗣系爭帳戶遭詐騙集團利用作為向被
    害人林巧婷詐欺取財之入帳帳戶，而被害人林巧婷於遭詐騙
    集團成員施以前揭公訴意旨所指之詐術後，陷於錯誤，先後
    於同日97,000元、1,000元、1,000元、95,000元至系爭帳戶
    等情，固為被告所不爭執，並據證人即被害人林巧婷於警詢
    時指證在卷（見偵卷第17-18 頁）、且有系爭帳戶開戶資料
    （第一銀行各類存款開戶暨往來業務項目申請書、印鑑卡、
    被告之國民身分證影本、第一商業銀行未登摺帳項查詢清單
    ，以上見偵卷第19-21 頁）、被害人林巧婷匯款之第一銀行
    自動櫃員機交易明細表影本3 紙（見偵卷第40頁）附卷可稽
    ，要堪認定。
  (二)刑事法上幫助犯之成立須客觀上有幫助行為，主觀上有幫助
    故意，即行為人知他人係實施犯罪，且認識其行為將足以就
    他人所實施之犯罪發生助力為要件，若其行為雖在外觀上有
    對他人犯罪施以助力，然其對正犯之犯罪行為並無認識，即
    屬欠缺幫助故意，自難論以幫助犯。而提供自己帳戶予他人
    之原因非一，蓄意犯罪者固然不少，因被騙、遺失而成為被
    害人之情形，亦所在多有，非必然出於幫助他人實施犯罪之
    故意，是提供帳戶之人是否成立犯罪，自應依證據證明之。
    從而，被告固將系爭帳戶之提款卡及提款卡密碼交付予自稱
    馬經理之人，致詐騙集團成員得以持之為詐騙被害人周明輝
    、劉振偉及蘇建維之工具，然被告於交付系爭帳戶資料時，
    有無容任他人使用而為幫助詐欺之犯意，檢察官自仍應舉出
    證據證明之，尚難逕以被告交付系爭帳戶資料予他人之客觀
    事實推認之。而查：
    1.被告上開辯解因找工作交出系爭帳戶資料等情節，有被告
      提出之99年6 月1 日、2 日、3 日、4 日自由時報影本計
      4 紙（內載急徵兼職人員，時段自選，男女皆可，薪水日
      領，享勞健保，能立即上班者優先，洽人事，忙線或不通
      請多撥幾次，TEL ：0000000000，見本院卷第29-32 頁）
      ，並有被告所使用之「0000000000」行動電話門號與「00
      00000000」、「0000000000」行動電話門號聯絡之雙向通
      聯紀錄各1 份（見偵卷第27-31 頁、第33-38 頁）在卷可
      憑，足徵被告辯稱係看報紙找工作，而交付系爭帳戶提款
      卡及提款密碼等情節，並非子虛。
    2.被告為找工作，經素不相識之人以八大行業小姐交易款項
      入帳及安全保障為由，要求被告提供系爭帳戶資料，竟未
      多加質問、亦未察覺此間不合理之處，即擅予提供，固與
      一般人所會採取之應對措施有所落差，然上開以一般常人
      智識程度及社會經驗可能判別其中有詐之推論，並不能排
      除另有因年紀尚輕或社會經驗不足，而不具此種警覺程度
      之人，況近來因人頭帳戶取得困難，詐騙集團成員為取得
      人頭帳戶，或以高價收購，或以詐騙方式取得，欺罔方式
      千變萬化，若一般人會因詐騙集團成員言詞相誘而陷於錯
      誤，進而交付鉅額財物，則金融帳戶之持有人因相同原因
      陷於錯誤，並交付存摺、提款卡洵有可能，自不能以吾等
      客觀常人智識經驗為基準，遽而推論被告必具相同警覺程
      度，而對「構成犯罪之事實必有預見」，此參諸一般人對
      於社會事物之警覺性或風險評估，常因人而異，且與受教
      程度、從事之職業、心智是否成熟，並無必然之關連，且
      觀諸詐騙集團之詐騙手法，經政府大力宣導及媒體大幅報
      導後，猶恆見高級知識分子受騙，益明此理。又本院承辦
      99年度簡上字第71號被告黃琍禎幫助詐欺取財案件所已知
      ，該案被告黃琍禎同因應徵工作而交付金融機構帳戶資料
      予真實姓名年籍不詳之人，該案被告黃琍禎發覺後乃報警
      處理，經警循該案被告黃琍禎提供與詐騙集團聯絡之電話
      資料，果破獲該詐騙集團，嗣查獲員警及檢察官均認被告
      黃琍禎確係因應徵工作而遭詐騙集團詐取金融機構帳戶資
      料（被告黃琍禎經本院判決無罪，見本院99年度簡上字第
      71號判決、臺灣基隆地方法院檢察署98年度偵字第5008號
      起訴書），此外，另案被告吳姿萱、張浩、高聖雄、溫富
      堡及許慈杰等人，亦因看報應徵工作，撥打報載「000000
      0000」行動電話，經警移送涉嫌幫助詐欺取財罪嫌，經檢
      察官偵查後，認渠等係受騙交出金融機構帳戶資料，而予
      以不起訴處分，亦有臺灣臺北地方法院檢察署檢察官99偵
      10188 、20987 、20988 號、同署檢察官99年度偵字第19
      311 號不起訴處分書、臺灣桃園地方法院檢察署檢察官99
      年度偵字第4515號不起訴處分書、臺灣臺南地方法院檢察
      署檢察官99年度偵字第2952、第5087、第6161號不起訴處
      分書各1 份附卷可參（見本院卷第41-48 頁），故而被告
      辯稱因遭受詐騙而交付系爭帳戶資料，並無幫助詐騙集團
      詐取他人財物之故意等語，即非不可採信。
    3.按刑事訴訟法第2 條第1 項明定：實施刑事訴訟程序之公
      務員，就該管案件，應於被告有利及不利之情形，一律注
      意，檢察官及警察職司偵查犯罪，於承辦相關刑事案件時
      ，自應注意依上開規定辦理，且渠等於執行偵查業務過程
      中，發覺涉有犯罪嫌疑者，自應積極主動偵查，以杜絕犯
      罪，並避免再有被害人受害。查「0000000000」行動電話
      門號登載申辦名義人為楊雪君（98年8 月11日更名為楊詠
      媞），有威寶電信行動電話預付卡服務申請書影本1 份存
      卷可查（見偵卷第25頁），楊詠媞於99年12月7 日本院審
      理時證稱前曾因遭冒名申辦「0000000000」行動電話門號
      乙案，至大甲分局接受員警詢問，但警察並未主動停用該
      行動電話門號，直至接獲基隆市警察局第二分局偵查隊員
      警通知於99年7 月6 日至該局接受詢問時，其方知該行動
      電話門號並未停用，乃於至基隆市警察局第二分局接受員
      警詢問前，自行至威寶電信門市辦理停話手續等語（見本
      院卷第23-25 頁），觀諸本院依職權調閱楊詠媞99年5 月
      29 日 大甲分局警詢筆錄（見本院卷第37-39 頁），楊詠
      媞確於該日即向承辦員警並未申辦「0000000000」行動電
      話門號，嗣本院再依職權調閱前揭臺灣臺北地方法院檢察
      署檢察官99偵10188 、20987 、20988 號、同署檢察官99
      年度偵字第19 311號不起訴處分書、臺灣桃園地方法院檢
      察署檢察官99年度偵字第4515號不起訴處分書、臺灣臺南
      地方法院檢察署檢察官99年度偵字第2952、第5087、第61
      61號不起訴處分書，發現「0000000000」行動電話門號早
      於98年12月19日即遭登載於報紙求職廣告（見臺灣桃園地
      方法院檢察署檢察官99年度偵字第4515號不起訴處分書）
      ，持用該行動電話門號之人，顯涉有詐欺取財罪嫌，然均
      未見相關承辦員警或檢察官主動展開偵查，俾得破獲幕後
      詐騙集團成員，以釐清本案被告辜政翰所辯受詐騙而交出
      系爭帳戶資料是否屬實，而放任該行動電話門號自98年12
      月19日至99年6 月4 日間遭利用為求職聯絡電話，造成本
      案被告辜政翰、另案被告吳姿萱、張浩、高聖雄及許慈杰
      等人交出帳戶資料，並使詐騙集團成員得持之作為詐騙款
      項之入帳帳戶，是相關承辦員警及檢察官就有利本案被告
      及另案被告之情形顯未加以注意，並有怠於偵查之虞，且
      二相比較本案與本院所承辦之99年度簡上字第71號判決被
      告黃琍禎幫助詐欺取財案件，本案被告辜政雄及99年度簡
      上字第71號被告黃琍禎均於發覺帳戶遭詐騙集團利用後，
      將渠等與詐騙集團聯繫之電話號碼告訴承辦員警，99年度
      簡上字第71號案件之承辦員警積極偵查後，破獲實施詐欺
      之正犯，因而確認被告黃琍禎係遭詐騙交出金融機構帳戶
      資料，而本案承辦員警因未積極偵查，結果本案被告辜政
      翰即遭認定有幫助詐騙集團實施詐欺之故意，由此可知，
      因承辦員警有無積極追查詐欺集團幕後首腦之結果，竟攸
      關被告有無幫助詐欺取財故意之認定，此甚為不合理至明
      ，且據此更可推知提供帳戶資料之人亦有係遭詐騙集團詐
      騙之可能，從而本院要難接受檢察官以聲請簡易判決處刑
      書所載及本院審理論告時所指之間接推理方式，逕以認定
      本案被告於交付系爭帳戶資料時，具有容任他人使用之幫
      助詐欺之故意。
五、綜上所述，系爭帳戶雖遭詐欺集團利用作為詐欺取財之入帳
    帳戶，然被告交付提款卡及提款密碼予詐欺集團，既係因求
    職受騙而交付，難認被告對於交付之帳戶資料將遭詐欺集團
    使用作為行騙之工具有所認識，則被告有無提供上開帳戶供
    他人為詐欺取財使用之動機與目的，即有合理懷疑存在。公
    訴人所舉之證據，尚無法證明被告確有幫助詐欺取財之犯意
    ，且本院綜合公訴人所提出之證據及卷內之所有直接及間接
    證據後，認為尚無法達到令通常一般之人均不致於有所懷疑
    ，而得確信被告確有公訴人所指上開幫助詐欺取財之犯行。
    此外，復查無其他積極之證據，足資證明被告確有上開幫助
    詐欺取財之犯行，揆諸首揭法條及判例、判決意旨，應認不
    能證明被告犯罪，依法應為被告無罪之諭知。
據上論斷，應依刑事訴訟法第301 條第1 項前段，判決如主文。
本案經檢察官李辛茹到庭執行職務。
中    華    民    國    99    年    12    月    31    日
                  刑事第二庭審判長法  官  王福康
                                  法  官  羅貞元
                                  法  官  劉桂金
以上正本證明與原本無異。
如不服本判決應於收受送達後10日內向本院提出上訴書狀，並應
敘述具體理由；其未敘述上訴理由者，應於上訴期間屆滿後20日
內向本院補提理由書(均須按他造當事人之人數附繕本)「切勿逕
送上級法院」。
中    華    民    國    99    年    12    月    31    日
                                  書記官  劉如純

司法院資訊處製作；財團法人民間司法改革基金會備份。
